【裁判字號】    98,訴,227
【裁判日期】    980512
【裁判案由】    分割共有物
【裁判全文】
臺灣臺中地方法院民事判決               98年度訴字第227號
原      告  丁○○
                      號
被      告  丙○○
訴訟代理人  甲○○
被      告  乙○○
                      號
訴訟代理人  己○○
被      告  戊○○
上列當事人間請求分割共有物事件，於民國98年4月30日言詞辯
論終結，本院判決如下：
    主      文
兩造共有坐落台中市○○區○○段七四０地號、地目：田、面積
一二七五平方公尺及同段七四０之一地號、地目：田、面積三三
二平方公尺及同段七四一地號、地目：田、面積三八四平方公尺
之土地應合併分割為：如附圖編號Ａ所示面積三三二平方公尺之
土地由被告丙○○取得；編號Ｂ所示面積一六五九平方公尺之土
地由原告及被告乙○○、戊○○取得，並按應有部分各三分之一
之比例保持共有。
訴訟費用由兩造按附表所示應有部分比例負擔。
    事實及理由
一、兩造之主張：
  (一)原告起訴主張：坐落台中市○○區○○段740地號、地目：
    田、面積1275平方公尺，及同段740-1地號、地目：田、面
    積332平方公尺，及同段741地號、地目：田、面積384平方
    公尺土地，為兩造所共有，應有部分原告及被告乙○○、戊○○均為18分之5，被告丙○○則為6分之1。系爭土地之共
    有人間雖曾經調解，但無法達成協議分割，復未訂立不分割
    契約，又無不能分割之情事，爰請求裁判分割該共有之土地
    ，並予合併分割。又系爭松昌段741地號土地上有原告種植
    之荔枝及龍眼樹等，且原告與被告乙○○、戊○○3人加起
    來之持分亦較多，請將該部分分配予原告等語。並聲明：如
    主文第1項所示。
  (二)被告丙○○則以：就系爭土地之分割，同意合併分割，但不
    同意原告主張之分割方案，系爭741地號土地上之荔枝園雖
    是原告占有使用，但其他土地上之蔬菜則是兩造之母即被告
    乙○○之訴訟代理人己○○在種植者，被告丙○○主張將該
    部分分配予被告丙○○，分割方案如地政事務所複丈成圖甲
    案之分割方案等語。
  (三)被告乙○○、戊○○則以：同意合併分割及原告主張之分割
    方法，且分割後同意繼續保持共有等語。
二、下列事實為兩造所不爭執，並有土地登記謄本3件、調解不
    成立證明書及本院98年3月18日勘驗筆錄及台中市中正地政
    事務所98年3月31日土地複丈成果圖為證，自堪信為真實，
    本院採為判決之基礎。
  (一)坐落台中市○○區○○段740地號、地目：田、面積1275平
    方公尺，及同段740-1地號、地目：田、面積332平方公尺，
    及同段741地號、地目：田、面積384平方公尺土地，為兩造
    所共有，應有部分原告及被告乙○○、戊○○均為18分之5
    ，被告丙○○則為6分之1。
  (二)兩造就系爭土地未訂立不分割之協議，亦無不能分割之情事
    ，且經兩造協調，無法達成分割之協議。
  (三)兩造同意就系爭3筆土地予以合併分割。
  (四)原告及被告乙○○、戊○○同意於系爭土地分割後，仍繼續
    依原應有部分維持共有，即按應有部各3分之1繼續維持共有
    。
  (五)系爭土地經本院勘驗結果，坐落台中市○○區○○段741地
    號土地上現有荔枝樹6棵、龍眼樹2棵、椰子樹1棵，勘驗時
    係由原告丁○○占有使用，並在其上種植蔬菜、水果等作物
    。其餘同段740、740-1地號土地現由兩造之母己○○出租他
    人，並在其上種植蕃薯葉、蔬菜等作物，租金以每6月為1期
    ，每期租金10,000元。
三、本件訴訟之爭點：
    本件系爭土地之分割方案，究以原告及被告乙○○、戊○○
    所主張之分割方案為可採，或以被告丙○○所主張之分割方
    案為可採。
四、法院之判斷：
  (一)原告主張坐落台中市○○區○○段740地號、地目：田、面
    積1275平方公尺，及同段740-1地號、地目：田、面積332平
    方公尺，及同段741地號、地目：田、面積384平方公尺之土
    地為兩造共有，應有部分為原告及被告乙○○、戊○○均為
    18分之5，被告丙○○則為6分之1等事實，業據原告提出土
    地登記簿謄本為證，且為兩造所不爭執，自堪信為真實。
  (二)按共有人得隨時請求分割共有物，但因物之使用目的不能分
    割或契約定有不可分割之期限者，不在此限；又共有物之分
    割，依共有人協議之方法行之，分割之方法不能協議者，法
    院得依任何共有人之聲請，以原物分配於各共有人，民法第
    823條第1項、第824條第1項及第2項第1款分別定有明文。查
    本件系爭土地之地目為田，依法令及物之使用目的並無不能
    分割之情形，兩造就該等土地亦無不能分割之約定，且不能
    以協議定分割之方法，則原告請求法院判決分割，揆諸前揭
    說明，自無不合，應予准許。
  (三)再按法院定共有物之分割方法，應斟酌當事人之聲明、共有
    物之性質、經濟效用及全體共有人之利益等公平決之，不受
    任何當事人主張之拘束。又按分割共有物係以消滅共有關係
    為目的，故法院於裁判分割共有土地時，除因該土地內部分
    土地之使用目的不能分割（如共同使用之道路）或部分共有
    人明示仍願維持共有關係等情形外，應將土地分配與各共有
    人單獨所有，不得創設新的共有關係，最高法院91年度台上
    字第1795號判決意旨可資參照，亦即如基於使用之目的而不
    能分割，或部分共有人明示仍願維持共有，自仍得保持共有
    關係。經查，本件系爭土地之實際面積合計共達1,991平方
    公尺，依原物分割，並無困難，且兩造均同意合併分割，自
    以原物分割為宜。又原物分割應審酌共有人之應有部分比例
    ，各共有人之意願，以求得最合理之分割方法。而查系爭土
    地經本院勘驗結果，坐落台中市○○區○○段741地號土地
    上現有荔枝樹6棵、龍眼樹2棵、椰子樹1棵，勘驗時係由原
    告丁○○占有使用，並在其上種植蔬菜、水果等作物。其餘
    同段740、740-1地號土地現由兩造之母己○○出租他人，並
    在其上種植蕃薯葉、蔬菜等作物，租金以每6月為1期，每期
    租金10,000元，業經本院於98年3月18日到場勘驗屬實，並
    有勘驗筆錄在卷可稽，且為兩造所不爭執者，亦即本件系爭
    土地之現況，除原告占有系爭松昌段741地號之部分土地種
    植作物外，其餘被告均未現實占有使用土地。又原告及被告
    乙○○、戊○○等人所主張之分割方案雖與被告丙○○主張
    之分割方案不同，然其差異僅在於被告丙○○所希望分得位
    置之不同，即原告及被告乙○○、戊○○等人主張被告丙○○分配之位置為如附圖所示編號Ａ部分，被告丙○○則主張
    其分配於系爭741地號土地上。本院參酌土地使用現況均供
    農業耕作，其上並無房屋等定著物，土地亦無與外界相連之
    道路，而現況之出入是自土地之南端進出，被告丙○○所分
    配之土地面積不大，如分配於土地之南端（即原告主張之分
    割方案），進出利用土地反較分配於土地之北端（即被告丙○○主張之分割方案）方便，對被告丙○○而言，並無不利
    之處；且被告丙○○於本院言詞辯論時亦陳述其主張分配於
    土地北端之理由，是因該處是其母己○○之菜園，其祈望得
    與母親一起種菜維繫情感，只要己○○高興就好等語；而己○○為被告乙○○之訴訟代理人，於本院言詞辯論則陳述同
    意依原告主張之方案為分割，顯見己○○亦贊同原告所提之
    分割方案。本院因認被告丙○○既未現實占有系爭土地，且
    其所稱要與己○○一起種菜維繫情感之理由，應無必要性；
    而將被告丙○○應分得之土地分配於土地之南端，對其復無
    不利之處；另參酌被告乙○○、戊○○亦均同意原告之分割
    方案，應認依該原告主張之方法為分割，尚能符合各共有人
    之最佳利益，爰就系爭土地定分割方法如主文第1項所示。
    又原告及被告乙○○、戊○○均陳述分割後，願繼續保持共
    有，自無不合，爰命仍按其原應有部分之比例保持共有。
五、因共有物分割、經界或其他性質上類似之事件涉訟，由敗訴
    當事人負擔訴訟費用顯失公平者，法院得酌量情形，命勝訴
    之當事人負擔其一部。民事訴訟法第80條之 1定有明文。查
    分割共有物之訴，係合兩造之必要共同訴訟，原、被告之間
    本可互換地位，本件原告起訴雖於法有據，但被告之應訴實
    因訴訟性質所不得不然，且被告就分割方法之爭執，乃為伸
    張或防衛其權利所必要，是以本院認由敗訴之被告負擔全部
    訴訟費用，顯失公平，應由兩造各按應有部分之比例分擔（
    詳如附表），方屬公允，爰諭知如主文第2項所示。
六、據上論結，本件原告之訴為有理由，依民事訴訟法第78 條
    、第80條之1、第85條第1項但書，判決如主文。
中    華    民    國    98    年    5     月    12    日
                  民事第三庭    法  官  林源森
附表：（各共有人就坐落台中市○○區○○段740、740-1、741
      地號等3筆土地之應有部分比例均相同）
┌──┬────┬──────┬────────┐
│編號│共有人  │應有部分    │訴訟費用負擔比例│
├──┼────┼──────┼────────┤
│一  │丁○○  │18分之5     │18分之5         │
├──┼────┼──────┼────────┤
│二  │乙○○  │18分之5     │18分之5         │
├──┼────┼──────┼────────┤
│三  │戊○○  │18分之5     │18分之5         │
├──┼────┼──────┼────────┤
│四  │丙○○  │6分之1      │6分之1          │
└──┴────┴──────┴────────┘
以上正本係照原本作成。
如對本判決上訴，須於判決送達後20日內向本院提出上訴狀（須
附繕本）。
中    華    民    國    98    年    5     月    12    日
                                書記官  黃士益


司法院資訊處製作；財團法人民間司法改革基金會備份。
